---
title: "Evidencia | Proyecto integrador"
author: "Diana Barreto, Sofía Ocampo Moreno, Aaron Flores Cerón"
date: "2026-06-16"
output: 
  html_document:
    css: estilos.css
---

# Comparación de mutaciones en el gen Spike del SARS-CoV-2 entre México y otras regiones del mundo durante 2021


## Introducción

> La pandemia de COVID-19, causada por el virus SARS-CoV-2, generó una crisis sanitaria como ninguna otra. Desde su identificación en el 2019, el virus ha acumulado mutaciones que han dado origen a diferentes variantes, cada una con características distintas, mayor transmisibilidad o capacidad de evasión inmunológica, entre otras características..

## Contexto

> El genoma del SARS-CoV-2 contiene 11 genes principales:

> - ORF1ab
- S (Spike)
- ORF3a
- E (Envelope)
- M (Membrane)
- ORF6
- ORF7a
- ORF7b
- ORF8
- N (Nucleocapsid)
- ORF10

> El gen ORF1ab ocupa aproximadamente dos terceras partes del genoma y codifica proteínas involucradas en la replicación viral. Los genes S,E,M y N codifican las principales proteínas estructurales del virus.
El gen S es particularmente importante porque produce la proteína Spike, la responsable de la entrada del virus a las células mediante interacción con el receptor ACE2. Debido a su papel en la infección y en la respuesta inmunitaria, esta región presenta numerosas mutaciones asociadas con variantes de interés


## Hipótesis

> Las secuencias del gen Spike del SARS-CoV-2 obtenidas en México durante 2021 presentarán diferencias en aminoácidos características con secuencias provenientes de Estados Unidos, Reino Unido, China y Brasil del mismo periodo, indicando la circulación internacional de lineajes virales relacionados. Sin embargo, también se observarán diferencias regionales asociadas a la prevalencia local de variantes específicas.


## Procesamiento de datos

```{r}
library(seqinr)

mexico <- read.fasta("data/mexico_S_2021.fasta")
usa <- read.fasta("data/usa_S_2021.fasta")
uk <- read.fasta("data/uk_S_2021.fasta")
china <- read.fasta("data/china_S_2021.fasta")
brazil <- read.fasta("data/brazil_S_2021.fasta")
```


### Datos a utilizar
> Se descargaron secuencias de la proteína Spike (S) del SARS-CoV-2 desde la base de datos NCBI Virus. Se seleccionaron cinco secuencias de México, Estados Unidos, Reino Unido, China y Brasil correspondientes al año 2021. Todas las secuencias fueron obtenidas en formato FASTA e importadas a R para su análisis comparativo.

### Procedimiento general
> Las secuencias fueron organizadas por país y almacenadas en archivos FASTA independientes. Posteriormente se utilizó la librería seqinr para importar las secuencias a R. Se verificó el número de secuencias cargadas por país y la longitud de las proteínas Spike para asegurar la correcta importación de los datos. Finalmente, las secuencias fueron comparadas para identificar diferencias asociadas a posibles mutaciones.

### Construcción del dataframe
```{r}
datos <- data.frame(
  Pais = c("México","Estados Unidos","Reino Unido",
           "China","Brasil"),
  Longitud = c(
    length(mexico[[1]]),
    length(usa[[1]]),
    length(uk[[1]]),
    length(china[[1]]),
    length(brazil[[1]])
  )
)

datos
```

> Se construyó un dataframe denominado "datos", el cual almacena el país de origen de cada secuencia y la longitud de una proteína Spike representativa. Este dataframe se utilizó para generar tablas y gráficas comparativas que permitieron resumir la información obtenida de las secuencias descargadas.

> El flujo de información consistió en la descarga de secuencias Spike desde NCBI Virus, su almacenamiento en archivos FASTA, la importación a R mediante seqinr y la construcción de data frames para resumir longitudes y diferencias entre secuencias. Posteriormente se generaron tablas y gráficas para visualizar los resultados obtenidos.

## Resultados 

### Dataframe generado
```{r}
datos
```

### Número de secuencias analizadas
```{r}
data.frame(
  Pais = c("México","Estados Unidos","Reino Unido","China","Brasil"),
  Secuencias = c(length(mexico),
                 length(usa),
                 length(uk),
                 length(china),
                 length(brazil))
)
```

### Longitud de las secuencias analizadas
```{r}
data.frame(
  Pais = c("México","Estados Unidos","Reino Unido",
           "China","Brasil"),
  Longitud = c(
    length(mexico[[1]]),
    length(usa[[1]]),
    length(uk[[1]]),
    length(china[[1]]),
    length(brazil[[1]])
  )
)
```

> Las secuencias Spike analizadas presentaron longitudes entre 1270 y 1273 aminoácidos. Estas diferencias son pequeñas y sugieren que la estructura general de la proteína Spike se conserva entre las distintas regiones estudiadas.


### Comparación de una región de la proteína Spike
```{r}
head(data.frame(
  Posicion = 1:50,
  Mexico = mexico[[1]][1:50],
  USA = usa[[1]][1:50],
  UK = uk[[1]][1:50],
  China = china[[1]][1:50],
  Brazil = brazil[[1]][1:50]
), 20)
```

### Comparación de longitudes
```{r}
longitudes <- c(
  length(mexico[[1]]),
  length(usa[[1]]),
  length(uk[[1]]),
  length(china[[1]]),
  length(brazil[[1]])
)

library(ggplot2)

ggplot(datos, aes(x = Pais, y = Longitud, fill = Pais)) +
  geom_col() +
  scale_fill_manual(values = c(
    "México" = "green",
    "Estados Unidos" = "blue",
    "Reino Unido" = "red",
    "China" = "gold",
    "Brasil" = "darkgreen"
  )) +
  labs(
    title = "Longitud de las proteínas Spike analizadas",
    x = "País",
    y = "Longitud (aminoácidos)"
  )
```

> Todas las secuencias analizadas presentaron longitudes cercanas a los 1273 aminoácidos, valor esperado para la proteína Spike del SARS-CoV-2. Las pequeñas diferencias observadas pueden deberse a regiones no determinadas o información faltante en algunas secuencias.

### Comparación de aminoácidos entre México y China
```{r}
comparacion_MC <- data.frame(
  Posicion = which(mexico[[1]] != china[[1]]),
  Mexico = mexico[[1]][which(mexico[[1]] != china[[1]])],
  China = china[[1]][which(mexico[[1]] != china[[1]])]
)

comparacion_MC
```

> Se identificaron 22 diferencias entre las secuencias de México y China. Una parte importante de estas diferencias corresponde a posiciones marcadas como aminoácidos desconocidos (X), mientras que otras representan posibles cambios reales en la proteína Spike. Por ello, los resultados deben interpretarse considerando la calidad de las secuencias disponibles.

### Alineación de secuencias
```{r}
gen = mexico[[1]][300:315]
gen2 = china[[1]][300:315]
gen = c(" ", gen)
gen2 = c(" ", gen2)

m = matrix(data=0, nrow=length(gen2), ncol=length(gen))
m[1, ] = seq(0, -2*(length(gen)-1), -2)
m[ ,1] = seq(0, -2*(length(gen2)-1), -2)
for (fila in seq(2,length(gen2))){
  for (col in seq(2,length(gen))){
    if (gen[col]==gen2[fila]){
      d = m[fila-1,col-1] + 1 #match
    }else{
      d = m[fila-1,col-1] - 1 #missmatch
    }
    up = m[fila-1, col] - 2
    left = m[fila, col-1] - 2
    peso = max(d, up, left)
    m[fila,col] = peso
  }
}

cat("\n")
cat("Matriz:\n")

fila = nrow(m)
col = ncol(m)

alineacion1 = c()
alineacion2 = c()

while(fila > 1 || col > 1){
  if(fila > 1 && col > 1){
    if(gen[col] == gen2[fila]){
      d = m[fila-1,col-1] + 1
    }else{
      d = m[fila-1,col-1] - 1
    }
  }else{
    d = -9999
  }
  
  if(fila > 1){
    up = m[fila-1,col] - 2
  }else{
    up = -9999
  }
  
  if(col > 1){
    left = m[fila,col-1] - 2
  }else{
    left = -9999
  }
  
  if(fila > 1 && col > 1 && m[fila,col] == d){
    alineacion1 = c(gen[col], alineacion1)
    alineacion2 = c(gen2[fila], alineacion2)
    fila = fila - 1
    col = col - 1
  }else if(col > 1 && m[fila,col] == left){
    alineacion1 = c(gen[col], alineacion1)
    alineacion2 = c("_", alineacion2)
    col = col - 1
  }else{
    alineacion1 = c("_", alineacion1)
    alineacion2 = c(gen2[fila], alineacion2)
    fila = fila - 1
  }
}

resultado = rbind(
  alineacion1,
  alineacion2
)

cat("Resultado:\n")
m
print(resultado)
```

> Se realizó una alineación global entre un fragmento de las secuencias Spike de México y China utilizando el algoritmo Needleman-Wunsch con puntuaciones de +1 para coincidencias, -1 para diferencias y -2 para gaps. La alineación permitió identificar posiciones conservadas y regiones donde existen diferencias entre ambas secuencias.


### Comparación del número de diferencias observadas
```{r}
mutaciones <- data.frame(
  Pais = c("China","Brasil"),
  Diferencias = c(
    sum(mexico[[1]] != china[[1]]),
    sum(mexico[[1]] != brazil[[1]])
  )
)

ggplot(mutaciones,
       aes(x = Pais,
           y = Diferencias,
           fill = Pais)) +
  geom_col() +
  labs(
    title = "Diferencias observadas respecto a México",
    x = "País",
    y = "Número de diferencias"
  )
```

> La secuencia de Brasil presentó un número ligeramente mayor de diferencias respecto a la secuencia de México que la observada para China. Esto sugiere la presencia de variaciones regionales en la proteína Spike, aunque la mayoría de la secuencia permanece conservada.

```{r}
resumen <- data.frame(
  Comparacion = c(
    "México-China",
    "México-Brasil"
  ),
  Diferencias = c(
    sum(mexico[[1]] != china[[1]]),
    sum(mexico[[1]] != brazil[[1]])
  )
)

resumen
```

> Brasil presentó 28 diferencias respecto a México, mientras que China presentó 22 diferencias. Esto indica que la secuencia analizada de China mostró una mayor similitud con la secuencia mexicana que la secuencia analizada de Brasil.

## Conclusiones

> Los resultados mostraron que las secuencias de la proteína Spike obtenidas en México durante 2021 presentan diferencias con las secuencias analizadas de Estados Unidos, Reino Unido, China y Brasil. Sin embargo, la longitud general de la proteína se mantuvo muy similar entre todas las regiones estudiadas, lo que indica una alta conservación estructural de la proteína Spike a pesar de la presencia de mutaciones.

> La comparación entre las secuencias de México y China permitió identificar 22 diferencias en aminoácidos, mientras que la comparación entre México y Brasil mostró un número ligeramente mayor de diferencias. Además, mediante la alineación global utilizando el algoritmo Needleman-Wunsch fue posible observar regiones conservadas y posiciones donde ocurrieron cambios o gaps, evidenciando el proceso evolutivo del virus. Algunas diferencias correspondieron a aminoácidos desconocidos (X), por lo que no todas pueden interpretarse directamente como mutaciones biológicas.

> Estos resultados sugieren que durante 2021 el SARS-CoV-2 continuó acumulando cambios en la proteína Spike conforme circulaba en distintas regiones del mundo. Debido a que esta proteína participa directamente en el reconocimiento del receptor ACE2 y en la entrada del virus a las células humanas, las mutaciones presentes en ella pueden influir en características como la transmisibilidad viral o la capacidad de evasión inmunológica. En conjunto, los resultados apoyan la idea de que la evolución del SARS-CoV-2 durante la pandemia estuvo acompañada por la aparición de variaciones regionales, aunque conservando gran parte de la estructura funcional de la proteína Spike.

## Referencias

Jackson, C. B., Farzan, M., Chen, B., & Choe, H. (2021). Mechanisms of SARS-CoV-2 entry into cells. Nature Reviews Molecular Cell Biology, 23(1), 3-20. https://doi.org/10.1038/s41580-021-00418-x

Sinha, A., Sangeet, S., & Roy, S. (2023). Evolution of Sequence and Structure of SARS-CoV-2 Spike Protein: A Dynamic Perspective. ACS Omega, 8(26), 23283-23304. https://doi.org/10.1021/acsomega.3c00944

