---
title: "Evidencia | Proyecto integrador"
author: "Diana Barreto, Sofía Ocampo Moreno, Aaron Flores Cerón"
date: "2026-06-16"
output: 
  html_document:
    css: estilos.css
---

# Comparación de mutaciones en el gen Spike del SARS-CoV-2 entre México y otras regiones del mundo durante 2021


## Introducción

> La pandemia de COVID-19, causada por el virus SARS-CoV-2, generó una crisis sanitaria como ninguna otra. Desde su identificación en el 2019, el virus ha acumulado mutaciones que han dado origen a diferentes variantes, cada una con características distintas: mayor transmibilidad o capacidad de evasión inmunológica, entre muchas otras.

## Contexto

> El genoma del SARS-CoV-2 contiene 11 genes pricipales:

> - ORF1ab
- S (Spike)
- ORF3a
- E (Envelope)
- M (Membrane)
- ORF6
- ORF7a
- ORF7b
- ORF8
- N (Nucleocapsid)
- ORF10

El gen ORF1ab ocupa aproxiamdamente dos terceras partes del genoma y codifica proteínas involucradas en la replicación viral. Los genes S,E,M y N codifican las pricipales proteínas estructurales del virus.

El gen S es particularmente importante porque produce la proteína Spike, la responsable de la entreda del virus a las células mediante interacción con el receptor ACE2. Debido a su papel en la infección y en la respuesta inmunitaria, esta región presenta numerosas mutaciones asociadas con variantes de interés

## Hipótesis

> Las secuencias del gen Spike del SARS-CoV-2 obtenidas en México durante 2021 compartirán mutaciones no sinónimas características con secuencias provenientes de Estados Unidos, Reino Unido, China y Brasil del mismo periodo, indicando la circulación internacional de lineajes virales relacionados. Sin embargo, también se obsevarán diferencias regionales asociadas a la prevalencia local de variantes específicas.



## Procesamiento de datos

### Datos a utilizar
Para el procesamiento de datos se utilizaron secuencias del SARS-CoV-2 descargadas desde **NCBI** en formato `FASTA`. Se seleccionaron secuencias de cinco países: **México, Estados Unidos, Reino Unido, China y Brasil**. Y para cada país se trabajó con 5 muestras virales recolectadas durante 2021.

Cada muestra contenía 12 regiones genéticas del virus. Por lo tanto, para cada país se esperaban 60 entradas en total, ya que se tenían 5 muestras y 12 genes por muestra.

### Procedimiento general

Antes que nada, se revisó el contenido completo de cada archivo `FASTA` para confirmar la cantidad de genes que contenía y la estructura de los datos.

Primero se cargó el paquete `seqinr`, el cual nos permite leer archivos `FASTA` para poder trabajar con secuencias genéticas en R.

```{r}

library(seqinr)

```

Después se leyeron cada uno de los archivos `FASTA` de cada país que usaremos para el análisis comparativo.

Adicionalmente, se cargó la secuencia de referencia de Wuhan. Esta secuencia no forma parte del análisis comparativo sino que sirve como punto de referencia fijo contra el cual se identificarán las mutaciones en cada país. 

```{r}

# Países
mexico <- read.fasta("new_data/mexico.fasta", forceDNAtolower = FALSE)
usa <- read.fasta("new_data/usa.fasta", forceDNAtolower = FALSE)
uk <- read.fasta("new_data/uk.fasta", forceDNAtolower = FALSE) 
china <- read.fasta("new_data/china.fasta", forceDNAtolower = FALSE)
brasil <- read.fasta("new_data/brasil.fasta", forceDNAtolower = FALSE)

# Referencia
wuhan  <- read.fasta("new_data/wuhan.txt",  forceDNAtolower = FALSE)

```

Además, para organizar mejor los archivos, se creó una lista que contiene las secuencias de todos los países.

```{r}

secuencias_paises <- list( Mexico = mexico, 
                           USA = usa, 
                           UK = uk, 
                           China = china, 
                           Brasil = brasil )

```

Posteriormente, usando `lengths()` se revisó cuántas entradas tenía cada archivo.

```{r, results='hold'}
library(kableExtra)

df_longitud <- data.frame(
  Pais = names(secuencias_paises),
  Secuencias = lengths(secuencias_paises)
)


kbl(df_longitud,
    caption = "Cantidad de secuencias en cada archivo FASTA",
)

```

Ahora, para identificar la posición del gen Spike dentro de cada archivo `FASTA`, se construyó un data frame con tres columnas: país, índice y gen.

```{r, message=FALSE}

library(tidyverse)
df_indices <- function(secuencias, pais) {
  tibble(
    pais = pais,
    indice = seq_along(secuencias),
    gen = names(secuencias)
  )
}

```

Luego se aplicó esta función a cada país y se unieron los resultados en un solo data frame general.

```{r}
library(DT)

df_mexico <- df_indices(mexico, "México")
df_usa <- df_indices(usa, "Estados Unidos")
df_uk <- df_indices(uk, "Reino Unido")
df_china <- df_indices(china, "China")
df_brasil <- df_indices(brasil, "Brasil")

df_indices_total <- bind_rows(
  df_mexico,
  df_usa,
  df_uk,
  df_china,
  df_brasil
)

DT::datatable(
  df_indices_total,
  caption = "Índices de cada gen por país",
  rownames = FALSE
)
```

Posteriormente, se filtraron las filas cuyo gen aparece como `surface`, ya que este nombre corresponde a surface `glycoprotein`, es decir, la proteína Spike.

```{r}
df_spike_indices <- df_indices_total[df_indices_total$gen == "surface", ]

DT::datatable(
  df_spike_indices,
  caption = "Índices correspondientes al gen Spike por país",
  rownames = FALSE
)
```

Una vez identificados los índices correspondientes al gen Spike, se utilizaron esos valores para apartar únicamente las secuencias de interés en cada país. Y posteriormente se unieron en una sola variable.

```{r}

spike_mexico <-mexico[df_spike_indices$indice[df_spike_indices$pais == "México"]] 
spike_usa <- usa[df_spike_indices$indice[df_spike_indices$pais == "Estados Unidos"]]
spike_uk <- uk[df_spike_indices$indice[df_spike_indices$pais == "Reino Unido"]] 
spike_china <- china[df_spike_indices$indice[df_spike_indices$pais == "China"]] 
spike_brasil <- brasil[df_spike_indices$indice[df_spike_indices$pais == "Brasil"]]

# Unirlos
spike_paises <- c( spike_mexico, spike_usa, spike_uk, spike_china, spike_brasil )

#verificación
length(spike_paises)
```

Para organizar las secuencias seleccionadas, se construyó un nuevo data frame llamado `df_spike_final`. Este data frame resume los datos que realmente se utilizarán en la comparación.

```{r}
df_spike_final <- tibble(
  pais = rep(c("México", "Estados Unidos", "Reino Unido", "China", "Brasil"), each = 5),
  n_secuencia = rep(1:5, times = 5),
  gen = "Spike",
  longitud = sapply(spike_paises, length)
)

DT::datatable(
  df_spike_final,
  caption = "Secuencias Spike seleccionadas para el análisis comparativo",
  rownames = FALSE
)
```

Este data frame permitió verificar que el conjunto final de datos estuviera formado únicamente por secuencias del gen Spike y que cada país tuviera el mismo número de muestras. 

Aunque dos secuencias de Estados Unidos y tres de Reino Unido tenían una longitud ligeramente menor, se decidió conservarlas porque la diferencia era pequeña en comparación con la longitud total del gen Spike. Sin embargo, esta diferencia se tomó en cuenta al momento de interpretar los resultados.

Adicionalmente se extrae tambien el gen Spike de nuestra secuencia de referencia

```{r}
spike_wuhan <- wuhan[[3]]
```

## Resultados 

### Número de secuencias analizadas

```{}
data.frame(
  Pais = c("México","Estados Unidos","Reino Unido","China","Brasil"),
  Secuencias = c(length(mexico),
                 length(usa),
                 length(uk),
                 length(china),
                 length(brazil))
)
```


## Conclusiones

## Referencias

Jackson, C. B., Farzan, M., Chen, B., & Choe, H. (2021). Mechanisms of SARS-CoV-2 entry into cells. Nature Reviews Molecular Cell Biology, 23(1), 3-20. https://doi.org/10.1038/s41580-021-00418-x

Sinha, A., Sangeet, S., & Roy, S. (2023). Evolution of Sequence and Structure of SARS-CoV-2 Spike Protein: A Dynamic Perspective. ACS Omega, 8(26), 23283-23304. https://doi.org/10.1021/acsomega.3c00944

