---
title: "Evidencia | Proyecto integrador"
author: "Diana Barreto, Sofía Ocampo Moreno"
date: "2026-06-16"
output: html_document
---

# Comparación de mutaciones en el gen Spike del SARS-CoV-2 entre México y otras regiones del mundo durante 2021


## Introducción

> La pandemia de COVID-19, causada por el virus SARS-CoV-2, generó una crisis sanitario como ninguna otra. Desde su identificación en el 2019, el virus ha acumulado mtaciones que han dado origen a diferentes variantes, cada una con características distintas, mayor transmibilidad o capacidad de evasión inmunológica por nombrar algunos.

### Contexto

> El genoma del SARS-CoV-2 contiene 11 genes pricipales:

> - ORF1ab
- S (Spike)
- ORF3a
- E (Envelope)
- M (Membrane)
- ORF6
- ORF7a
- ORF7b
- ORF8
- N (Nucleocapsid)
- ORF10

> El gen ORF1ab ocupa aproxiamdamente dos terceras partes del genoma y codifica proteínas involucradas en la replicación viral. Los genes S,E,M y N codifican las pricipales proteínas estructurales del virus.
El gen S es particularmente importante porque produce la proteína Spike, la responsable de la entreda del virus a las células mediante interacción con el receptor ACE2. Debido a su papel en la infección y en la respuesta inmunitaria, esta región presenta numerosas mutaciones asociadas con variantes de interés

```{r}


```

## Hipótesis

> Las secuencias del gen Spike del SARS-CoV-2 obtenidas en México durante 2021 compartirán mutaciones no sinónimas características con secuencias provenientes de Estados Unidos, Reino Unido, China y Brasil del mismo periodo, indicando la circulación internacional de lineajes virales relacionados. Sin embargo, también se obsevarán diferencias regionales asociadas a la prevalencia local de variantes específicas.

```{r}

```

## Procesamiento de datos

### Datos a utilizar

### Procedimiento general


## Resultados 

## Conclusiones

## Referencias

> Jackson, C. B., Farzan, M., Chen, B., & Choe, H. (2021). Mechanisms of SARS-CoV-2 entry into cells. Nature Reviews Molecular Cell Biology, 23(1), 3-20. https://doi.org/10.1038/s41580-021-00418-x

> Sinha, A., Sangeet, S., & Roy, S. (2023). Evolution of Sequence and Structure of SARS-CoV-2 Spike Protein: A Dynamic Perspective. ACS Omega, 8(26), 23283-23304. https://doi.org/10.1021/acsomega.3c00944

